臺灣嘉義地方法院刑事判決　　　　　　　 96年度易字第546號
公　訴　人　臺灣嘉義地方法院檢察署檢察官
被　　　告　甲○○
選任辯護人　蕭敦仁律師
上列被告因妨害自由等案件，經檢察官提起公訴（96年度偵字第
4281號），本院判決如下：
    主  文
甲○○犯重利罪，處有期徒刑肆月，如易科罰金，以新臺幣壹仟
元折算壹日，減為有期徒刑貳月，如易科罰金，以新臺幣壹仟元
折算壹日；又共同犯強制罪，處有期徒刑拾月，減為有期徒刑伍
月，如易科罰金，以新臺幣壹仟元折算壹日。應執行有期徒刑陸
月，如易科罰金，以新臺幣壹仟元折算壹日。
    事  實
一、甲○○基於乘他人急迫貸予金錢，而取得與原本顯不相當重
    利之犯意，因乙○○需款孔急，經友人介紹，撥打甲○○之
    行動電話0000000000號聯絡借款，甲○○遂於民國95年11月
    20日16許，在嘉義市○○路與廣州街口，貸款予乙○○新臺
    幣（下同）300,000元，約定利息每月30,000元，並要求乙
    ○○簽發面額300,000元之本票1紙及提供其女友呂珮姍之父
    呂清勇所有之嘉義縣六腳鄉○○段478-2、478-3、478-5、4
    78-6、478-7、478-13、478-15、478-17及同縣六腳鄉○○
    段六嘉小段679、679-1、697-2、693地號（起訴書漏載後3
    筆地號）土地共同設定抵押權400,000元予甲○○作為債務
    之擔保，復於預扣代書費用、公司佣金等費用及3個月利息
    共122,000元後，僅交付178,000元予乙○○，以此方式收取
    與原本顯不相當之重利。又甲○○對乙○○催討每月30,000
    元利息未果而心生不悅，於96年3月12日11時許（起訴書時
    間記載有誤），甲○○駕駛車牌號碼9G-8989號自小客車，
    行經嘉義市○○○路338號永豐商業銀行（下稱永豐銀行）
    前，巧遇乙○○，竟與另2名姓名不詳之成年男性友人共同
    基於妨害乙○○行使權利之犯意聯絡，由甲○○以手勒住乙
    ○○脖子，並由另1名男子強拉乙○○手臂等強暴方式，妨
    害乙○○離去之行動意思決定自由權利，致其受有胸部挫傷
    皮下紅瘀、左上臂及左前臂部抓傷皮下紅瘀等傷害。嗣因呂
    珮姍乘坐在乙○○所駕駛停放在永豐銀行前方之自小客車內
    ，察覺上情而報警，旋經員警到場處理而查獲，該2名姓名
    不詳之成年人則乘隙逃逸。
二、案經乙○○訴由嘉義市警察局第一分局報告臺灣嘉義地方法
    院檢察署檢察官偵查起訴。
    理  由
壹、程序事項
一、按被告以外之人於審判外之言詞或書面陳述，除法律有規定
    者外，不得作為證據；而於偵查中向檢察官所為之陳述，除
    顯有不可信之情況者外，得為證據，刑事訴訟法第159條第
    1項、第159條之1第2項分別定有明文。本案證人即告訴人乙
    ○○、證人即告訴人之女友呂珮姍於偵查中經具結所為證言
    ，固屬被告以外之人於審判外之言詞陳述，惟係於自由意志
    下所為陳述，並經具結，自無顯不可信之情形，依前揭規定
    ，自應有證據能力。
二、另被告以外之人於審判外之陳述，雖不符前4條（即刑事訴
    訟法第159條之1至之4）之規定，而經當事人於審判程序同
    意作為證據，法院審酌該言詞陳述或書面陳述作成時之情況
    ，認為適當者，亦得為證據。當事人、代理人或辯護人於法
    院調查證據時，知有第159條第1項不得為證據之情形，而未
    於言詞辯論終結前聲明異議者，視為有前項之同意，此觀刑
    事訴訟法第159條之5規定甚明。被告之辯護人於本院準備程
    序及審理時對於證人乙○○、呂珮姍於警詢之陳述，不同意
    作為證據，此部分屬被告以外之人於審判外之陳述，為傳聞
    證據，依前揭規定，並無證據能力。至於證人呂珮姍於偵查
    中提出之手機通話錄音譯文，被告之辯護人認屬於被告以外
    之人於審判外之陳述，不同意作為證據，依前揭規定，亦認
    無證據能力。惟公訴意旨並未將之列為對被告不利之證據，
    又證人呂珮姍、乙○○經本院審理時到庭具結證述，自可將
    前揭譯文作為彈劾證據，併以說明。另本判決所引用之其餘
    相關具傳聞性質之證據資料（詳如下述）等證據能力，檢察
    官、被告及辯護人均表示同意作為本案之證據，且迄於言詞
    辯論終結前亦未聲明異議。本院審酌證據資料作成時之情況
    ，核無違法取證或其他瑕疵，認為以之作為證據為適當，自
    得作為證據。
貳、實體事項
一、訊據被告甲○○固坦承借款300,000元予告訴人，惟矢口否
    認有何重利及強制罪等犯行，辯稱：與乙○○約定利息每月
    9,000元，先預扣3個月利息27,000元，迄今均未獲償還，至
    於96年3月12日在永豐銀行前遇見乙○○，即要求其還錢，2
    人發生拉扯，並沒有打傷乙○○，且當時並無其他友人在場
    云云。惟查：
(一)上揭犯罪事實，業據證人乙○○於偵查中及本院審理時具結
    證述甚詳，並與證人呂珮姍於偵查及本院審理時證述、證人
    即到場處理之警員丙○○於本院審理時到庭證稱之情節相符
    （見偵查卷第19-21、35-36頁；本院卷第59-95頁），復有
    本票影本1紙、嘉義縣朴子地政事務所他項權利證明書、土
    地建築改良物抵押權設定契約書、土地登記清冊、行政院衛
    生署嘉義醫院傷害診斷書、車號查詢汽車車籍等件附卷可稽
    （見警卷第13-20頁；本院卷第18頁），足以佐證證人所為
    證述之真實性。至於被告與告訴人於96年3月12日在永豐銀
    行前發生拉扯等情之時間，參酌告訴人係於當日12時20分許
    至警局製作筆錄後，再於同日16時40分許至醫院驗傷，此有
    警詢筆錄及傷害診斷書所載時間可稽（見警卷第6、19頁）
    ，又據證人乙○○、呂珮姍均證述：案發時間應係中午等語
    （見本院卷第73、89頁），即本案發生時間係於96年3月12
    日11時許，亦堪認定。
(二)至於被告辯稱：借款利息每月9,000元，預扣3個月利息後交
    付云云，然被告收取之利息係每月30,000元，已據證人乙○
    ○及呂珮姍於偵查及本院審理時迭次證述在卷，又證人呂珮
    姍證稱：被告曾撥打行動電話討債，在檢察官偵訊時有提出
    通訊譯文，通聯內容即提及借款1個月利息30,000元等語（
    見本院卷第87、90頁），再佐以被告於警詢及偵查中均係供
    稱：交付乙○○283,000元云云（見警卷第3、4頁；偵查卷
    第16頁），若係每月利息9,000元，預扣3個月利息，應係交
    付告訴人273,000元，被告若非欲掩飾尚有其餘扣款及利息
    並非每月9,000元之實情，何以屢次供述交付之金額均多於
    其所辯稱之預扣利息後之金額？更堪認定本件借款利息之約
    定係每月30,000元，要屬無疑。又取捨證據及認定事實，乃
    事實審法院適法職權之行使，而證人之供述前後稍有不符或
    相互間有所歧異，究竟何者為可採，事實審法院非不可本於
    經驗法則，斟酌其他情形，作合理之比較，定其取捨；若其
    基本事實之陳述與真實性無礙時，仍非不得予以採信，非謂
    一有不符或矛盾，即認其全部均為不可採信；從而供述之一
    部認為真實者，予以採取，自非證據法則所不許（最高法院
    96年度台上字第5037號判決意旨參照），有關本件借款被告
    所扣除之費用一節，證人呂珮姍證稱：被告交付178,000元
    ，係伊當場清點，被告說係扣除代書費、利息、設定費及調
    資料費用、公司佣金等，至於逐項扣多少錢，因當時在數錢
    ，未注意聽，又被告有說預扣3個月利息，但未說利息多少
    ，後來被告打電話有告知利息1個月30,000元等語（見本院
    卷第82、83、88、90頁），雖證人乙○○係證陳：被告說扣
    公司佣金、利息及代書費用，利息1個月30,000元，公司佣
    金30,000至40,000元，代書費幾千元，被告口頭說要扣上開
    費用後，實際只拿到17萬多元，係呂珮姍當場清點等語（見
    本院卷第63、72-73頁），即有關扣除之費用項目，2位證人
    之證述稍有歧異，且依告訴人之證述，其扣除之費用並非12
    萬多元，然本件於借貸之際，既未簽立任何書面契約，於抵
    押權設定契約書亦僅記載「利息依照契約約定」，被告與告
    訴人僅口頭談論應扣除多少金額，此亦為被告所供認在卷（
    見警卷第3頁；本院卷第101頁），則既為口頭告知，且告訴
    人又處於需款孔急之境，對於扣除之各項細目，僅知其梗概
    ，而證人呂珮姍在旁清點取得款項，未注意被告與告訴人所
    談及之扣除項目為何，均無違常情，是本件被告借款告訴人
    300,000元，每月利息30,000元，於交付貸款時並扣除代書
    費等費用及3個月利息，告訴人僅取得178,000元之基礎事實
    ，均據證人乙○○及呂珮姍證述一致，並無出入，至於扣除
    之相關費用名目及詳細數目之枝節究竟各為何，並無礙於被
    告本件確有收取顯不相當重利之認定。
(三)另被告亦以在銀行前巧遇告訴人，雙方發生拉扯，並未傷害
    或強迫其上車，且當時無其他友人在場等語置辯，然證人即
    警員丙○○於本院審理時到庭證稱：當時接獲勤務中心通報
    永豐銀行前有人打架，現場有被告跟其2位朋友及告訴人，
    為借錢之事在爭吵，告訴人有說被告及其朋友欲拉伊上車，
    脖子及胸口也遭被告勒傷及抓傷，現場有看到告訴人脖子呈
    紅色、手部有被指甲摳傷痕跡，被告之2位朋友說在銀行遇
    到被告，還沒抄到他們年籍資料，尚在紀錄告訴人年籍資料
    時，該2人即不見蹤跡等語（見本院卷第92-94頁），顯見當
    場確實有被告之2位成年男性友人在場，證人乙○○、呂珮
    姍所為證述，即非虛捏，益徵被告所執上詞，無非係為隱飾
    其有與友人共同以傷害之強暴手段，妨礙告訴人離去之權利
    等事實，所辯洵無足採。又告訴人因被告以手勒住脖子，另
    1 名男子則強拉手臂等強暴方式，妨害其離去之行動意思決
    定自由權利，並致受有胸部挫傷皮下紅瘀、左上臂及左前臂
    部抓傷皮下紅瘀等傷害，亦有傷害診斷書在卷可參，衡情醫
    生本於職業之專業，應不至將舊傷認作新傷而開立急診之診
    斷證明，被告否認告訴人傷勢係本次事件所造成，礙難逕信
    ，被告確有告訴人所證述之犯行，至為灼然。
(四)綜上所述，被告所辯均係卸責之詞，不足採信，本件事證明
    確，被告犯行均已堪認定，應予依法論科。
二、論罪科刑部分
(一)按刑法重利罪成立之要件為乘人急迫，輕率或無經驗，貸以
    金錢或其他物品，而取得與原本顯不相當之重利，即係指明
    知他人出於急迫、輕率或無經驗，而利用機會故為貸與，至
    於利息部分，就原本利率、時期核算及參酌當地之經濟狀況
    ，較之一般債務之利息，顯有特殊之超額者而言，最高法院
    27年上字第520號判例意旨可資參照。又民間高利借貸每有
    於借貸之初支付本金時，先扣除利息者，則應認貸款之人已
    取得利息。查被告甲○○為上開貸款行為所取得之利息，換
    算年利率為百分之120（計算式：月息10分，年利率：10％
    ×12月＝120％），超過民法規定年利率不得超過百分之20
    最高限制甚多，顯示告訴人茍非出於急迫，當不致向被告借
    如此高利之貸款，堪認被告顯係乘其出於急迫而舉債濟急，
    預定苛刻條件，利用機會故為貸與，且就原本利率、時期核
    算及參酌現今之經濟狀況，較之一般債務之利息，顯有特殊
    之超額，又於借款之際即預扣3個月利息，是被告確有取得
    與原本顯不相當之重利無訛。
(二)次按刑法第304條之強暴、脅迫，祇以所用之強脅手段足以
    妨害他人行使權利，或足使他人行無義務之事為已足，並非
    以被害人之自由完全受其壓制為必要，又行為人以使人行無
    義務之事或妨害人行使權利為目的，而其強暴、脅迫已達於
    剝奪人行動自由之程度者，固只成立刑法第302條第1項之剝
    奪他人行動自由罪，然苟行為人之施強暴、脅迫尚未達於剝
    奪他人行動自由之程度者，即難論以該條之罪（最高法院28
    年上字第3650號判例、89年度臺上字第51號判決意旨可資參
    照），另刑法第304條所稱之「強暴」，係指施用暴力而強
    制他人，剝奪或妨害他人之意思形成、意思決定或意思活動
    之自由，而本罪之既、未遂，在於他人是否已行無意義之事
    或行使權利是否已受妨害，即只要一開始行無意義之事或被
    害人不能依原來之意思行使權利，即屬既遂。查告訴人遭被
    告以手勒住脖子，並由另1名男子拉住其手臂，雖未使其自
    由完全受到壓制，亦未達於剝奪其行動自由之程度，但已使
    其離去之意思決定權利受到妨害，且此施強暴方式，並導致
    告訴人受有胸部挫傷皮下紅瘀、左上臂及左前臂部抓傷皮下
    紅瘀等傷害，被告與另2名成年男子係以強暴方式，妨害乙
    ○○行使權利，亦屬無疑。
(三)核被告所為，係犯刑法第344條之重利罪及同法第304條第1
    項之強制罪。被告與另2名姓名不詳之成年男子間就強制罪
    部分，有犯意聯絡及行為分擔，為共同正犯，另乙○○所受
    胸部挫傷皮下紅瘀、左上臂及左前臂部抓傷皮下紅瘀等傷害
    ，係被告等人施強暴之結果，且為強制犯行之同一意念下所
    為，尚難認被告等人另有傷害犯意，應為強制罪所吸收，不
    另論傷害罪。又被告所犯上開2罪，犯意各別，行為互殊，
    應分論併罰。
(四)爰審酌被告乘告訴人需款孔急之際放貸收取重利，目的為圖
    己私利，且催討債務手段並非平和，又犯後否認犯行、迄未
    與告訴人達成和解，兼衡其智識程度、素行（見卷附臺灣高
    等法院被告前案紀錄表）、家庭狀況、本件犯罪手段、方式
    等一切情狀，分別量處如主文所示之刑，並諭知易科罰金之
    折算標準。另中華民國九十六年罪犯減刑條例於96年7月4日
    制定公布，並自96年7月16日施行，被告所犯本案犯行，犯
    罪時間均於96年4月24日以前，符合該條例第2條第1項第3款
    規定應予減刑2分之1之要件，復無不得減刑之情形，依上開
    減刑條例第7條、第9條之規定，就宣告徒刑部分，分別諭知
    如主文所示之減得之刑及易科罰金之折算標準，並定其應執
    行之刑及諭知易科罰金折算標準。至於被告因本案而取得告
    訴人所簽發面額300,000元本票1紙，為供作借貸之擔保，雖
    被告觸犯重利犯行，但僅就收取重利部分犯法，仍有借款事
    實，即得持上開本票，主張其債權及合法之利息，況亦未據
    扣案，是不予宣告沒收（臺灣高等法院暨所屬法院87年法律
    座談會刑事類提案第19號意旨參照），併此敘明。
據上論斷，應依刑事訴訟法第299條第1項前段，刑法第28條、第
304條第1項、第344條、第41條第1項前段、第51條第5款，中華
民國九十六年罪犯減刑條例第2條第1項第3款、第7條、第9條、
第10條第1項，刑法施行法第1條之1第1項、第2項前段，判決如
主文。
本案經檢察官古富祺到庭執行職務
中　　華　　民　　國　　96　　年  　12 　月　　18　 　日
                  刑事第二庭審判長法  官  沈福財
                                  法  官  陳正昇
                                  法　官　林青怡
上列正本證明與原本無異。
如不服本判決，應於判決送達後十日內向本院提出上訴狀，上訴
書狀依法應敘述具體理由，如未敘述具體理由者，應於上訴期間
屆滿後二十日內補提理由書於本院（均應附繕本）。告訴人或被
害人如對於本判決不服者，應具備理由請求檢察官上訴，其上訴
期間之計算係以檢察官收受判決正本之日期為準。
中　　華　　民　　國　　96　　年  　12 　月　　18　 　日
                                  書記官  李佳惠
附錄本案論罪科刑法條
刑法第304條
以強暴、脅迫使人行無義務之事或妨害人行使權利者，處3年以
下有期徒刑、拘役或3百元以下罰金。
前項之未遂犯罰之。
刑法第344條
乘他人急迫、輕率或無經驗貸以金錢或其他物品，而取得與原本
顯不相當之重利者，處1年以下有期徒刑、拘役或科或併科1千元
以下罰金。
